臺灣高等法院民事判決
111年度上字第630號
上  訴  人  陳冠儒  
訴訟代理人  劉思龍律師
            邱怡瑄律師                      
被  上訴人  中華開發資產管理股份有限公司
法定代理人  林德雲  
訴訟代理人  白浩廷  

上列當事人間請求確認保證契約無效等事件，上訴人對於中華民
國111年2月24日臺灣臺北地方法院110年度訴更一字第18號第一
審判決提起上訴，本院於111年7月27日言詞辯論終結，判決如下
：
    主      文
上訴駁回。
第二審訴訟費用由上訴人負擔。
    事實及理由
一、上訴人主張：緣訴外人歐嘉國際行銷股份有限公司（下稱歐
    嘉公司）於民國88年12月20日由伊及訴外人李芳茹、陳一峰
    、陳永霖、劉珮雯為其連帶保證人（下稱全體連帶保證人）
    ，向第一商業銀行股份有限公司（下稱第一銀行）借款新臺
    幣（下同）192萬元（下稱系爭借款），惟歐嘉公司嗣未依
    約清償系爭借款債務。其後第一銀行將其系爭借款債權及一
    切從屬權利，依金融機構合併法第15條第1項第1款及第18條
    第3項規定，讓與訴外人龍星昇第一資產管理股份有限公司
    （下稱龍星昇公司），龍星昇公司再依民法第295條及第297
    條規定，轉讓予被上訴人，並於97年6月25日通知歐嘉公司
    及全體連帶保證人。被上訴人嗣於102年間對全體連帶保證
    人向臺灣高雄地方法院（下稱高雄地院）聲請以102年度司
    促字第54313號支付命令（下稱系爭支付命令）命全體連帶
    保證人向被上訴人連帶清償192萬元本息及違約金，於103年
    1月20日確定。惟伊係00年0月00日出生，於系爭連帶保證契
    約之保證書（下稱系爭保證書）簽訂時，係屬限制行為能力
    人，而系爭連帶保證契約對伊非純獲法律上之利益，且系爭
    保證書之連帶保證人欄僅有伊個人之簽名與用印，而無法定
    代理人簽名同意，違反民法第79條及第1088條第2項規定，
    依民法第71條規定應屬無效。爰依民事訴訟法第247條第1項
    規定，求為判決確認系爭連帶保證契約關係不存在（原審為
    上訴人敗訴之判決，上訴人不服，提起上訴），並於本院上
    訴聲明：㈠原判決廢棄。㈡確認系爭連帶保證契約關係不存在
    。
二、被上訴人則以：伊受讓系爭借款債權及從屬權利後，於102
    年間即對包括上訴人在內之全體連帶保證人，聲請高雄地院
    以系爭支付命令，命全體連帶保證人應向伊連帶清償192萬
    元本息及違約金，系爭支付命令未據全體連帶保證人提出異
    議，已於103年1月20日確定，則上訴人本件訴請確認系爭連
    帶保證契約關係不存在，即無確認利益。其次，李芳茹、陳
    一峰即係上訴人之雙親，而渠等均已在系爭保證書上簽名蓋
    章，則上訴人稱系爭連帶保證契約未經其之法定代理人同意
    ，顯然悖於事實，不可採信，況李芳茹為歐嘉公司之法定代
    理人，上訴人亦為歐嘉公司之股東，則上訴人簽署系爭連帶
    保證契約，並非不利益於其之行為等語，資為抗辯。並於本
    院答辯聲明：如主文所示。
三、查，㈠歐嘉公司係於86年12月間設立登記，其法定代理人自
    始即為上訴人之母李芳茹迄今，股東包括其配偶即上訴人之
    父陳永霖，及訴外人陳一峰、劉珮雯即劉妙萍、郭俊良；嗣
    於88年12月間，郭俊良退出股東，由上訴人承受為股東；又
    於89年3月間，陳一峰、劉珮雯退出股東，分別由訴外人李
    正玲、陳思瑜承受為股東，均經修正章程及變更登記；㈡歐
    嘉公司於88年12月20日以上訴人、李芳茹、陳一峰、陳永霖
    及劉珮雯為連帶保證人，向第一銀行借貸系爭借款，並簽訂
    借據、利息增補條款約定書、系爭保證書、約定書及借款展
    期約定書，上開文書之印文均屬真正，嗣歐嘉公司並未依約
    清償系爭借款債務；㈢第一銀行於91年11月15日將其對歐嘉
    公司之系爭借款債權及含連帶保證債權之一切從屬權利，依
    金融機構合併法第15條第1項第1款、第18條第3項規定讓與
    龍星昇公司，龍星昇公司再依民法第295條、第297條規定轉
    讓予被上訴人，並於97年6月25日通知歐嘉公司及全體連帶
    保證人；㈣被上訴人於102年間，向高雄地院聲請以系爭支付
    命令，命全體連帶保證人應向其連帶清償192萬元本息及違
    約金，於103年1月20日確定等情，有歐嘉公司之登記資料、
    系爭保證書、債權讓與聲明書、債權讓與證明書、系爭支付
    命令（含支付命令聲請狀）及確定證明書、借款展期契約書
    及上訴人國民身分證影本在卷可參（見本院卷第55至78頁、
    原審訴字卷第19至35、69至77頁），且為兩造所不爭執（見
    本院卷第51至52頁），堪信為真。
四、本件應審究者為上訴人請求確認系爭連帶保證契約關係不存
    在，有無理由？茲分別論述如下：　　
㈠、按確認法律關係之訴，非原告有即受確認判決之法律上利益
    者，不得提起之；確認證書真偽或為法律關係基礎事實存否
    之訴，亦同。前項確認法律關係基礎事實存否之訴，以原告
    不能提起他訴訟者為限，民事訴訟法第247條第1、2項定有
    明文。所謂即受確認判決之法律上利益，係指法律關係之存
    否不明確，原告主觀上認其在法律上之地位有不安之狀態存
    在，且此種不安之狀態，能以確認判決將之除去者而言，若
    縱經法院判決確認，亦不能除去其不安之狀態者，即難認有
    受確認判決之法律上利益（最高法院96年度台上字第455號
    民事判決意旨參照）。
㈡、經查：
　⒈按債務人對於支付命令未於法定期間合法提出異議者，支付
    命令與確定判決有同一之效力。前項支付命令有民事訴訟法
    第496條第1項之情形者，得提起再審之訴，並以原支付命令
    之聲請，視為起訴，為104年7月1日修正公布前之同法第521
    條所明定。而上開規定第1項雖修正為「債務人對於支付命
    令未於法定期間合法提出異議者，支付命令得為執行名義。
    」並刪除原第2項規定。惟民事訴訟法施行法於104年7月1日
    修正增訂第4條之4第1、2項規定：「支付命令於民事訴訟法
    督促程序編依本施行法第12條第6項公告施行後確定者，適
    用修正後之規定。支付命令於民事訴訟法督促程序編依本施
    行法第12條第6項公告施行前確定者，債務人仍得依修正前
    民事訴訟法第521條第2項規定提起再審之訴。」準此以觀，
    修正前已確定之支付命令，仍適用修正前規定，而與確定判
    決有同一效力，亦即，確定判決所生之既判力及執行力，支
    付命令亦當有之（最高法院98年度台上字第112號民事判決
    意旨參照），債務人除依法對之提起再審之訴外，不得再為
    與該確定支付命令意旨相反之主張（最高法院106年度台上
    字第1875號、105年度台抗字第679號、105年度台上字第203
    2號民事裁判意旨參照）。
　⒉而歐嘉公司前以上訴人、李芳茹、陳一峰、陳永霖、劉珮雯
    為連帶保證人，向第一銀行借用系爭借款，嗣歐嘉公司未依
    約清償系爭借款債務，第一銀行於91年11月15日將其對歐嘉
    公司之系爭借款債權及含連帶保證債權之一切從屬權利，依
    金融機構合併法第15條第1項第1款、第18條第3項規定讓與
    龍星昇公司，龍星昇公司嗣再依民法第295條、第297條規定
    將系爭借款債權及含連帶保證債權之一切從屬權利讓與被上
    訴人，並於97年6月25日對歐嘉公司及全體連帶保證人為債
    權讓與之通知；被上訴人則於102年間向高雄地院聲請以系
    爭支付命令命全體連帶保證人應向其連帶清償192萬元本息
    及違約金，於103年1月20日確定等情，有系爭保證書、債權
    讓與聲明書、債權讓與證明書、系爭支付命令及確定證明書
    、借款展期契約書在卷可參（見原審訴字卷第19至35、69至
    77頁），且為兩造所不爭（上開不爭執事項㈡㈢㈣），堪信屬
    實。系爭支付命令既係前揭民事訴訟法第521條第1項規定修
    正前即已確定，則依修正前民事訴訟法第521條第1項規定，
    與確定判決有同一之既判力及執行力，上訴人除依修正前民
    事訴訟法第521條第2項規定提起再審之訴外，不得再為與系
    爭支付命令意旨相反之主張。　　
　⒊又參諸系爭支付命令援引之被上訴人支付命令聲請狀，其所
    載請求之原因事實：上訴人、李芳茹、陳一峰、陳永霖、劉
    珮雯擔任歐嘉公司之連帶保證人，向第一銀行借用系爭借款
    ，惟系爭借款債務未據清償；嗣第一銀行於91年11月15日將
    其債權及一切從屬權利依金融機構合併法第15條第1項第1款
    及第18條第3項規定讓與龍星昇公司，龍星昇公司則於97年6
    月25日將上開債權依民法第295條及第297條規定讓與被上訴
    人，則被上訴人係全體連帶保證人之合法債權人，並據以對
    全體連帶保證人聲請發支付命令等情（見原審訴字卷第27、
    69至73頁）；上訴人就被上訴人前係以系爭連帶保證契約關
    係對其聲請發系爭支付命令一節，亦不爭執（見原審訴字卷
    第10頁）。可知，系爭支付命令命全體連帶保證人向被上訴
    人連帶清償192萬元本息及違約金，係本於全體連帶保證人
    就系爭借款之連帶保證契約關係存在之事實，且上訴人當時
    業已成年，然包含上訴人之全體連帶保證人均未對系爭支付
    命令依法提出異議，系爭支付命令因而確定。則系爭連帶保
    證契約關係存在之事實，業經系爭支付命令認定，依上說明
    ，上訴人已不得再為相反之主張，法院亦不得為與該確定支
    付命令意旨相反之裁判。
　⒋且系爭支付命令依修正前民事訴訟法第521條第1項規定，與
    確定判決有同一之既判力及執行力，上訴人除依法提起再審
    之訴，不得再為與系爭支付命令意旨相反之主張，甚至上訴
    人除因提起再審之訴，經再審法院廢棄業已確定之系爭支付
    命令，或依強制執行法第14條第1項所定事由，提起債務人
    異議之訴，經法院除去系爭支付命令作為執行名義之執行力
    外，因系爭支付命令與確定判決同一之既判力及執行力仍然
    存在，被上訴人得對上訴人主張其本於系爭支付命令之債權
    ，並據以強制執行，即上訴人無從藉由本件確認系爭連帶保
    證契約關係不存在訴訟之判決，除去以系爭支付命令得作為
    執行名義之執行力（最高法院106年度台上字第790號民事判
    決意旨參照）。是以，系爭支付命令業於103年1月21日確定
    ，因依修正前民事訴訟法第521條第1項規定與確定判決有同
    一之既判力及執行力，被上訴人得對上訴人主張其本於系爭
    支付命令之債權並據以強制執行，上訴人不得再為與系爭支
    付命令相反之主張，則其提起本件訴訟請求確認系爭連帶保
    證契約關係不存在，亦不能除去其因系爭支付命令所生法律
    上地位不安之狀態，自難認上訴人提起本件訴訟有受確認判
    決之法律上利益。
㈢、依上說明，被上訴人提起本件確認之訴，既無即受確認判決
    之法律上利益，核屬無權利保護之必要，依法應予駁回。至
    兩造間有關系爭保證契約關係是否不存在之爭執，本院即無
    再予審究之必要，併此敘明。
五、從而，被上訴人依民事訴訟法第247條第1項規定，請求確認
    系爭保證契約關係不存在，即屬無據，不應准許。原審為上
    訴人敗訴之判決，於法並無違誤。上訴人仍執前詞指謫原判
    決不當，求予廢棄，為無理由，應駁回其上訴。
六、本件事證已臻明確，兩造其餘之攻擊或防禦方法及所用之證
    據，經本院斟酌後，認為均不足以影響本判決之結果，爰不
    逐一論列，併此敘明。
七、據上論結，本件上訴為無理由。爰判決如主文。　　
中　　華　　民　　國　　111 　年　　8 　　月　　10　　日
                    民事第九庭  
                        審判長法  官  楊絮雲
                              法  官  郭顏毓
                              法  官  陳賢德
正本係照原本作成。
如不服本判決，應於收受送達後20日內向本院提出上訴書狀，其
未表明上訴理由者，應於提出上訴後20日內向本院補提理由書狀
（均須按他造當事人之人數附繕本）上訴時應提出委任律師或具
有律師資格之人之委任狀；委任有律師資格者，另應附具律師資
格證書及釋明委任人與受任人有民事訴訟法第466 條之1第1項但
書或第2項所定關係之釋明文書影本。如委任律師提起上訴者，
應一併繳納上訴審裁判費。
中　　華　　民　　國　　111 　年　　8 　　月　　10　　日
　　　　　　　　　　　　    　書記官  張佳樺